ACORDAO-COMPLETO-2340999

ACÓRDÃO 1146/2019 ATA 2/2019 - PRIMEIRA CÂMARA

VISTOS, relatados e discutidos estes autos de embargos de declaração opostos pela Fundação Rubens Dutra Segundo e pela Sra. Crisélia de Fátima Vieira Dutra ao Acórdão 5826/2018-TCU-Primeira Câmara,
ACORDAM os Ministros do Tribunal de Contas da União, reunidos em sessão da 1ª Câmara, ante as razões expostas pelo Relator, em:
9.1. conhecer dos embargos de declaração para, no mérito, rejeitá-los;
9.2. dar ciência desta deliberação às embargantes.

Embargos de declaração opostos a decisão que conheceu e negou provimento a recurso de reconsideração interposto contra decisão que julgou irregulares as contas das recorrentes, condenou-as, solidariamente, ao pagamento do débito apurado e aplicou-lhes multa, com fulcro no art. 57 da Lei 8.443/1992.

Primeira Câmara

Entidades/órgãos do Governo do Estado da Paraíba.

3. Interessados/Responsáveis/Recorrentes:
3.1. Interessado: Fundo Nacional de Saúde - MS (00.530.493/0001-71)
3.2. Responsáveis: Crisélia de Fátima Vieira Dutra (XXX.577.324-XX); Fundação Rubens Dutra Segundo (01.627.117/0001-62)
3.3. Recorrentes: Crisélia de Fátima Vieira Dutra (XXX.577.324-XX); Fundação Rubens Dutra Segundo (01.627.117/0001-62).

13.1. Ministros presentes: Walton Alencar Rodrigues (Presidente), Benjamin Zymler (Relator), Bruno Dantas e Vital do Rêgo.
13.2. Ministro-Substituto presente: Weder de Oliveira.

ACORDAO-COMPLETO-2541885

Acórdão de Relação 1870/2022 - Plenário

Acórdão de Relação

FUNDAÇÃO RUBENS DUTRA SEGUNDO - HOSPITAL MEMORIAL RUBENS DUTRA SEGUNDO E OUTROS

BENJAMIN ZYMLER

Ministro Benjamin Zymler.

Trata-se de embargos de declaração (peça 62) opostos pela Fundação Rubens Dutra Segundo e pela Sra. Crisélia de Fátima Vieira Dutra ao Acórdão 5826/2018-TCU-Primeira Câmara, nos seguintes termos:
" (...) 
	O r. Acórdão negou provimento ao Recurso de Reconsideração interposto pelos embargantes condenando-os ao pagamento de R$ 605.707,02 a título de ressarcimento ao erário e R$ 20.000,00 de multa com o argumento de que os Embargantes não se credenciaram ao SUS, não utilizaram os equipamentos para a finalidade objeto do convênio e nem efetivaram a doação dos equipamentos, o que objetivou a reprovação das suas contas.
	Explicite-se ainda, que a Fundação Rubens Dutra é uma instituição sem fins lucrativos, que presta relevantes serviços à população, e essa condenação, torna praticamente inviável a fundação, prejudicando a população do interior da Paraíba, já tão sofrida notadamente na área médica. Observando-se ainda que o r. Acórdão incidiu em erro, omissão e contradição.
	A admissibilidade dos Embargos Declaratórios com Efeito Modificativo é tranquila em nossos Tribunais, inclusive no Excelso Supremo Tribunal Federal, que entende de forma seguinte:
"EMBARGOS DECLARATÓRIOS. CARÁTER INFRINGENTE DOS FUNDAMENTOS DEDUZIDOS PELOS EMBARGANTE.ORIENTAÇÃO DO SUPREMO TRIBUNAL FEDERAL. ATRIBUINDO EXCEPCIONALMENTE, MAIOR ELASTICIDADE AOS EMBARGOS DECLARATÓRIOS, EM FACE DA CIRCUNSTÃNCIA DE NÃO SABER OUTRO RECURSO DE SUAS DECISÕES.PARA TAL, É NECESSÁRIO QUE O ERRO ALEGADO SE APRESENTE MANIFESTO" Rel. Min. Soares Munhoz RTJ 94/1167, citado pelo Min. Sálvio de Figueiredo.
Preliminarmente.
- Da suspensão doo processo
	Conforme Decisão do Min. Teori Zavascki, no RE 636.886/AL, que reconheceu Repercussão Geral e determinou a suspensão de todo e qualquer processo que trata da prescritibilidade da pretensão de ressarcimento ao erário fundada em decisão do TCU, cuja decisão deverá ser aplicada ao processo ora embargado, reconhecendo até mesmo de Ofício.
	Assim, requer, com base no parágrafo 5°, do artigo 1.035, do CPC, a suspensão do processo até decisão final do RE.
"STF - RE 636.886 - 30/09/2016
Deferido
MIN. TEORI ZAVASCKI
Em 29.9.2016: ...defiro o pedido. Para efeito do §5° do art. 1.035, do CPC, determino a suspensão do processamento de todas as demandas pendentes em tramitação no território nacional, [...] oficie-se à Presidência do Conselho Nacional de Justiça com cópia (a) do acórdão proferido pelo Supremo Tribunal Federal neste processo e (b) da presente decisão. Efetuadas todas essas providências, encaminhem-se os autos para a Procuradoria-Geral da República para fins de parecer. Publique-se. Intime-se."
- Da prescrição
	Cuida-se de Convênio firmado há mais de 10 anos, incidindo no caso o instituto da prescrição, não podendo haver condenação administrativa após decorridos mais de 5 anos.
	O TCU só poderia condenar a Fundação Rubens Dutra Segundo dentro do quinquênio legal, e não após o transcurso de mais de dez anos.
	Portanto, evidente a aplicação da prescrição, fato omitido pela decisão ora embargada.
	Assim sendo, requer, seja apreciada a preliminar levantada por esse Colendo Tribunal de Contas da União, conhecer e prover os presentes embargos declaratórios para fins de sanar a omissão apontada e declarar a prescrição.
No mérito
	O Acórdão findou por incidir em contradição e obscuridades, tendo em vista que o Convênio foi devidamente cumprido.
	O objetivo do Convênio era a compra e aquisição de aparelhos e equipamentos materiais para as dependências do hospital, tratando-se de material permanente para a Fundação.
	O objetivo foi efetivamente cumprido, conforme se vê dos Convênios acostados aos autos em cujo plano de trabalho e instalação deu-se o atendimento pretendido.
	Se houve cumprimento por parte das embargantes, não se pode falar em desvio de objetivos, tendo em vista que o objeto era o que estava descrito nos citados Convênios, visando o fortalecimento do SUS - Sistema Único de Saúde, nos exatos termos e cláusulas dos Convênios objeto da Tomada de Contas.
	É incontroverso que não houve qualquer ato de desvio, improbidade ou desonestidade. Os recursos foram devidamente aplicados em compra de equipamentos e reforma, instrumentos indispensáveis para o tratamento dos pacientes da Fundação Rubens Dutra Segundo.
	ANTE AO QUE EXPOSTO FOI, receba os presentes Embargos de Declaração, requerendo seja analisada as preliminares de suspensão processual e de prescrição, declarando prescritos a pretensão de ressarcimento dos valores citados.
	Alternativamente, sejam acatados os presentes Embargos, reconhecendo-se a omissão, obscuridade e contradição apontados, convertendo tão somente em multa a condenação, em um valor mínimo legal, tendo em vista que não houve desvio de recursos ou improbidade.
	Termos em que,
	Pede e espera deferimento."
É o relatório.

8.1. Romilton Dutra Diniz (4583/OAB-PB) e outros, representando Crisélia de Fátima Vieira Dutra e Fundação Rubens Dutra Segundo.

Procuradora-Geral Cristina Machado da Costa e Silva.

TOMADA DE CONTAS ESPECIAL. CONVÊNIO. NÃO CUMPRIMENTO DO OBJETO CONVENIADO. CITAÇÃO. ALEGAÇÕES DE DEFESA INSUFICIENTES PARA AFASTAR AS IMPROPRIEDADES. CONTAS IRREGULARES. DÉBITO. MULTA. RECURSO DE RECONSIDERAÇÃO. CONHECIMENTO. NÃO PROVIMENTO. CIÊNCIA. EMBARGOS DE DECLARAÇÃO. CONHECIMENTO. AUSÊNCIA DOS VÍCIOS APONTADOS. REJEIÇÃO. CIÊNCIA.

TOMADA DE CONTAS ESPECIAL (TCE)

Secretaria de Recursos (SERUR); Secretaria do TCU no Estado da Paraíba (Sec-PB).

Cuidam os autos de tomada de contas especial instaurada pelo Fundo Nacional de Saúde do Ministério da Saúde em face da Fundação Rubens Dutra Segundo e de sua presidente, Sra. Crisélia de Fátima Vieira Dutra, em razão da não aprovação da prestação de contas dos recursos federais repassados por conta do Convênio 1.873/2001, que tinha por objeto a aquisição de computadores para consultórios, laboratórios e administração geral do Hospital Memorial Rubens Dutra Segundo, que à época ainda estava sendo construído em Campina Grande/PB.
2.	Por meio do Acórdão 7906/2014-TCU-Primeira Câmara, este Tribunal julgou irregulares as contas da Fundação Rubens Dutra Segundo e da Sra. Crisélia de Fátima Vieira Dutra, condenou-as, solidariamente, ao pagamento do débito apurado e aplicou-lhes multa no valor de R$ 20.000,00, com fulcro no art. 57 da Lei 8.443/1992.
3.	Inconformados os responsáveis interpuseram recurso de reconsideração contra essa decisão que, apreciado por meio do Acórdão 5826/2018-TCU-Primeira Câmara, foi conhecido e negado a ele provimento.
II
4.	Nesta oportunidade aprecio embargos de declaração opostos (peça 62) pelos recorrentes a essa última deliberação.
5.	Preliminarmente, as embargantes alegam que o presente processo deveria ser suspenso em face da decisão do Min. Teori Zavascki, do STF, no RE 636.886/AL, que teria reconhecido repercussão geral e determinado a suspensão de todo e qualquer processo que trate da prescritibilidade da pretensão de ressarcimento ao erário fundada em decisão do TCU.
6.	Aduzem, ainda, que "O TCU só poderia condenar a Fundação Rubens Dutra Segundo dentro do quinquênio legal, e não após o transcurso de mais de dez anos", o que evidenciaria a prescrição, fato que teria sido omitido na decisão embargada.
7.	As embargantes, por fim, afirmam que a deliberação "findou por incidir em contradição e obscuridades, tendo em vista que o Convênio foi devidamente cumprido" (peça 62, p.3) .
III
8.	Preliminarmente, registro que os presentes embargos de declaração preenchem os requisitos de admissibilidade previstos no art. 34, caput e § 1º, da Lei 8.443/1992, razão pela qual entendo que devam ser conhecidos.
9.	Observo, de plano, que as embargantes não apontam objetivamente nenhum vício na deliberação atacada, limitando-se a apontar a ausência de análise a respeito de uma eventual prescrição e emitirem afirmações a respeito da execução do objeto do convênio, sem qualquer suporte documental. Dessa forma, resta claro que o acórdão embargado não apresenta máculas a serem sanadas por meio do presente instrumento processual, uma vez que o tema da prescrição não foi anteriormente suscitado pelos responsáveis e a rediscussão de mérito não é cabível na via estreita dos embargos de declaração, segundo reconhecido pela jurisprudência deste Tribunal - Acórdãos 92/2004 e 328/2004, ambos de Plenário - bem como da Corte Constitucional - RE 327.376/PR, DJ 12/6/2002; AI 423.108 AgR-ED/DF, DJ 18/2/2005; AI 455.611 AgR-ED/RS, DJ 18/2/2005; e AI 488.470 AgR-ED/RS, DJ 18/2/2005.
10.	Contudo, por se tratar de matéria de ordem pública, passo a examinar a questão da prescrição e do precedente do STF citado. Por elucidativo, transcrevo trecho do voto condutor do Acórdão 14918/2018-TCU-Primeira Câmara, de minha relatoria, que tratou do instituto suscitado pelas embargantes:
"19.	Inicialmente, esclareço que são imprescritíveis as ações de ressarcimento por prejuízos causados ao erário, conforme dispõe o art. 37, § 5º, da Constituição Federal. Nesse mesmo sentido, a Súmula 282 da Jurisprudência do TCU estabelece que: "As ações de ressarcimento movidas pelo Estado contra os agentes causadores de danos ao erário são imprescritíveis".
20.	Aduzo que durante o julgamento do MS 26.210/DF, ajuizado contra acórdão do TCU proferido em tomada especial de contas, o STF assentou a imprescritibilidade da pretensão de ressarcimento ao erário.
21.	Mais recentemente, quando do julgamento do RE 669.069, o STF firmou tese de repercussão geral no sentido de que é prescritível a ação de reparação de danos à Fazenda Pública decorrente de ilícito civil. Entretanto, essa tese não alcançou prejuízos que decorram de atos de improbidade administrativa, espécie de ilícito civil regida pela Lei 8.429/1992, ou condutas tipificadas pelo direito penal. Assim sendo, nesses últimos casos, permaneceu a imprescritibilidade.
22.	A Procuradoria-Geral da República opôs embargos de declaração à decisão acima citada, o que levou a Suprema Corte a esclarecer que:
a) a tese da prescritibilidade alcança somente os atos danosos ao erário que violem normas de direito privado, como, por exemplo, acidentes de trânsito provocados por agentes públicos ou privados que causem dano ao erário;
b) a prescritibilidade da pretensão de ressarcimento ao erário em face de agentes públicos por ato de improbidade administrativa, objeto do Tema 897 de repercussão geral, ou de atos cometidos no âmbito de relações jurídicas de caráter administrativo, não foi alcançada pela tese da prescritibilidade fixada no julgado embargado; e
c) a tese firmada no julgamento do MS 26.210/DF (prescrição de ressarcimento fundado em título oriundo de tribunal de contas) encontra-se pendente de apreciação definitiva nos autos do RE 636.886.
23.	Naquela oportunidade, o então relator do RE 636.886, Min. Teori Zavascki, assim se manifestou:
"3. Não se desconhece que, ao apreciar o MS 26.210 (Rel. Min. RICARDO LEWANDOWSKI, Tribunal Pleno, DJe de 10/10/2008) , impetrado contra acórdão do TCU proferido em tomada especial de contas, este STF assentou a imprescritibilidade de pretensão de ressarcimento ao erário análoga à presente. No entanto, no julgamento do já citado RE 669.069, houve manifestações dos juízes desta Corte em sentido aparentemente diverso do fixado no precedente, formado quando a composição do Supremo era substancialmente diversa. Em face disso, incumbe submeter novamente à análise do Plenário desta Corte, sob a sistemática da repercussão geral, o alcance da regra estabelecida no § 5º do art. 37 da CF/88, relativamente a pretensões de ressarcimento ao erário fundadas em decisões de Tribunal de Contas.
4. Diante do exposto, manifesto-me pela existência de repercussão geral da questão suscitada."
24.	Foi então estabelecido o Tema de Repercussão Geral 899, que possui a seguinte redação: "Possui repercussão geral a controvérsia relativa à prescritibilidade da pretensão de ressarcimento ao erário fundada em decisão de Tribunal de Contas".
25.	Por meio da Petição/STF 34.087/2016, este Tribunal de Contas da União postulou sua habilitação no RE 636.886, na qualidade de amicus curiae, o que foi deferido pelo Relator, Min. Teori Zavascki. O então Ministro do STF determinou ainda a suspensão do processamento de todas as demandas em tramitação no território nacional em que se debatesse a prescrição do pedido de ressarcimento ao erário baseado em título de Tribunal de Contas. Nesse sentido, foram oficiados todos os Presidentes de Tribunais no País bem como a Turma Nacional de Uniformização dos Juizados Especiais.
26.	Posteriormente, devido ao falecimento do Min. Teori Zavascki, o Min. Alexandre de Moraes foi designado Relator do RE 636.886, o qual permanece sem decisão de mérito.
27.	De todo o acima exposto, destaco que a suspensão do processamento de demandas em que esteja em debate a prescrição do pedido de ressarcimento ao erário baseado em títulos emitidos por Tribunal de Contas alcançou somente a fase de cobrança judicial desses títulos. Por via de consequência, não foram atingidas as tomadas de contas especiais que se encontram em tramitação neste TCU."
11.	Assim, a alegação das responsáveis no sentido de que este processo deve ser suspenso não merece ser acolhida.
12.	Dessa forma, cabe rejeitar os presentes embargos, ante à inexistência dos vícios suscitados na fundamentação do Acórdão 5826/2018-TCU-Primeira Câmara.
	Ante todo o exposto, voto por que seja adotada a deliberação que ora submeto a este Colegiado.
TCU, Sala das Sessões Ministro Luciano Brandão Alves de Souza, em 5 de fevereiro de 2019.
BENJAMIN ZYMLER 
Relator